臺灣臺中地方法院民事判決　　　　　　 93年度家訴字第175號
原　　　告　丁○○
訴訟代理人　李春生律師
被　　　告　戊○○
　　　　　　乙○○○
　　　　　　丙○○
兼　上二人　甲○○
訴訟代理人　　　　　　　四十六.
上列當事人間請求分割遺產事件，本院於中華民國九十四年八月
三十日言詞辯論終結，判決如下：
    主　文
兩造繼承被繼承人吳鼎春所遺如附表壹、貳、參所示之遺產，准
予分割。
分割方法為：如附表壹之一、壹之二所示遺產均歸原告取得；附
表貳所示遺產，由原告及被告各取得五分之一（即按附表貳中，
原告及被告各取得應有部分欄所載各自取得之應有部分）；附表
參所示遺產，由原告及被告各取得新台幣陸仟元。
原告其餘之訴駁回。
訴訟費用由兩造各自負擔五分之一。
　　事實及理由
一、本件被告戊○○主張，本案業經繼承人甲○○於民國九十四
    年七月十五日代位申請辦理繼承公同共有登記完畢在案，原
    訴訟標的已不存在等語。然查分割共有物既對於物之權利有
    所變動，即屬處分行為之一種，凡因繼承於登記前已取得不
    動產物權者，其取得雖受法律之保護，不以其未經繼承登記
    而否認其權利，但繼承人如欲分割其因繼承而取得公同共有
    之遺產，因屬於處分行為，依民法第七百五十九條規定，自
    非先經繼承登記，不得為之 (最高法院68年度第13次民事庭
    庭推總會議決議二參照)。本件原告起訴時，既未辦理公同
    共有之繼承登記，揆諸上開說明，不得請求分割遺產，是以
    被告甲○○於九十四年七月十五日辦理不動產之公同共有繼
    承登記完畢，僅係補正起訴之合法要件，法院方得為遺產分
    割之判決，被告戊○○以本件既經被告甲○○辦理公同共有
    繼承登記，訴訟標的業已消滅等語，容有誤會，合先敘明。
二、原告主張：被繼承人吳鼎春於八十七年八月四日死亡，依法
    兩造為其繼承人，應有部分各為五分之一，被繼承人遺產經
    財政部台灣省中區國稅局核定為「免繳遺產稅」，已可辦理
    繼承登記，惟兩造間就附表壹、貳、參所示被繼承人系爭遺
    產之分割方法，無法達成協議，爰依民法第一千一百六十四
    條規定訴請分割系爭遺產等語。並聲明：（一）如主文第一
    項所示。（二）兩造就被繼承人吳鼎春遺產應依遺產分割方
    法及內容辦理繼承登記。
三、被告乙○○○、丙○○、甲○○對原告主張之事實均不爭執
    ，並同意原告之分割方案。被告戊○○則以：對原告主張之
    事實不為爭執，就遺產分割方法，就附表壹、參所示遺產部
    分，同意原告主張，但就附表貳所示遺產，應考量土地之利
    用價值與經濟效益等語。並聲明：駁回原告之訴。
四、得心證之理由：
（一）原告主張之事實（分割方法除外），業據提出繼承系統表
      影本、遺產稅免稅證明書各一份（均為影本）、戶籍謄本
      、土地登記謄本及地籍圖等各一件（均為正本）為證。被
      告亦不爭執，原告此部分之主張，堪信為真實。
（二）按繼承，因被繼承人死亡而開始。繼承人得隨時請求分割
      遺產。但法律另有規定或契約另有訂定者，不在此限。又
      遺產繼承人，除配偶外，依左列順序定之：１直系血親卑
      親屬。２父母。３兄弟姊妹。４祖父母。同一順序之繼承
      人有數人時，按人數平均繼承。又配偶有相互繼承遺產之
      權，其應繼分，依左列各款定之：１如與第一千一百三十
      八條所定第一順序之繼承人同為繼承時，其應繼分與他繼
      承人平均。２與第一千一百三十八條所定第二順序或第三
      順序之繼承人同為繼承時，其應繼分為遺產二分之一。３
      與第一千一百三十八條所定第四順序之繼承人同為繼承時
      ，其應繼分為遺產三分之二。４無第一千一百三十八條所
      定第一順序至第四順序之繼承人時，其應繼分為遺產全部
      。民法第一千一百四十七條、第一千一百六十四條、第一
      千一百三十八條、第一千一百四十一條及第一千一百四十
      四條分別定有明文。查本件被告乙○○○為被繼承人吳鼎
  　　春之妻，其餘被告丙○○、戊○○、甲○○與原告丁○○
    　為被繼承人吳鼎春之子女，依上說明，兩造依法對被繼承
      人之遺產應繼分各為五分之一，兩造復無不得分割遺產之
      限制，原告依法自得請求分割遺產。
（三）按民法第一千一百六十四條所定之遺產分割，係以遺產為
      一體，整個的為分割，而非以遺產中各個財產之分割為對
      象，亦即遺產分割之目的在遺產公同共有關係全部之廢止
      ，而非各個財產公同共有關係之消滅。又裁判分割共有物
      訴訟，為形式之形成訴訟，其事件本質為非訟事件，故法
      院定共有物之分割方法，雖應斟酌當事人之聲明、共有物
      之性質、經濟效用及全體共有人之利益等公平決之，然不
      受當事人聲明之拘束。是定共有物分割之方法，固可由法
      院自由裁量，惟仍應斟酌共有人之意願、利害關係及其分
      得部分所得利用之價值等情形，定一適當公平之方法以為
      分割。本件就原告所提之遺產分割方案，已經被告乙○○○、丙○○、甲○○同意在卷；被告戊○○就附表壹、參
      所示遺產，同意原告主張之分割方法外，就附表貳所示遺
      產，主張應考量土地之利用價值與經濟效益等語。惟本件
      附表貳所示遺產，部分地目屬田，部分屬建地，且權利範
      圍均非全部，與他人共有，性質上不適於原物分割，而兩
      造歷次所提分割方法，就附表貳部分，均有差額補償情事
      ，未能取得一致，直至九十四年五月十三日，被告具狀同
      意原告所提分割方法（即如主文所示分割方法），有被告
      戊○○答辯狀乙份在卷可稽，從而，本院審酌上開遺產之
      性質、經濟效用及公平原則，暨兩造前就附表貳所示遺產
      曾一致同意之分割方法，爰判決如主文第一項所示。
（四）另原告主張兩造就被繼承人吳鼎春遺產應依遺產分割方法
      及內容辦理繼承登記部分，惟查因不動產共有人之一人或
      數人，經法院判准為原物分割確定者，當事人之任何一造
      均得依該確定判決單獨為全體共有人申請分割登記。毋待
      法院特為判命對造協同辦理分割登記而後可（參看土地登
      規則第二十六條第四款、第八十一條規定）。故共有人之
      一人或數人訴請命對造協同辦理分割登記部分係欠缺權利
      保護要件，法院於判准為原物分割時，應將該部分之訴予
      以駁回，其併訴請對造交付分得之土地者，依同一法理，
      亦應駁回 (最高法院80年度第1次民事庭會議決定參照)。
      揆諸上開說明，本件分割遺產之訴如經法院判決，兩造自
      可本於判決自行辦理登記，是原告此部分之請求為無理由
      ，不應准許。
（五）又分割遺產之訴，係必要共同訴訟，原告、被告之間本可
      互換地位，且兩造均蒙其利，是本院認本件之訴訟費用應
      由兩造依其應繼分之比例負擔訴訟費用，較為公允，併此
      敘明。
四、訴訟費用負擔之依據：民事訴訟法第八十條之一、第八十五
    條第一項。
中    華    民    國    94    年    9    月     13    日
                    家事法庭  法　官  陳學德
上正本係照原本作成
如對本判決上訴須於收受判決後二十日向本院提起上訴
中    華    民    國    94    年    9    月     13    日
                              書記官
